臺灣高等法院臺南分院刑事判決
110年度交上訴字第1256號
上  訴  人  臺灣嘉義地方檢察署檢察官
被      告  李佳純


選任辯護人  陳澤嘉律師
            賴巧淳律師
上列上訴人因被告過失致死案件，不服臺灣嘉義地方法院109年
度交訴字第93號中華民國110年10月18日第一審判決（起訴案號
：臺灣嘉義地方檢察署109年度調偵字第329號），提起上訴，本
院判決如下：
    主  文
上訴駁回。
    理  由
一、公訴意旨略以：被告李佳純於民國109年4月26日下午4時25
    分許，駕駛車牌號碼0000-00號自小貨車，沿嘉義市東區新
    生路外側車道由北往南方向行駛，行至該路段與中山路交岔
    路口前，原應注意車前狀況，並隨時採取必要之安全措施，
    依當時情況，並無不能注意之情事，竟疏未注意車前狀況，
    適有陳○○隨騎乘車牌號碼000-000號普通重機車，自中山路
    右轉新生路後同向行駛，被告見狀閃避不及，兩車發生碰撞
    ，致陳○○隨受有頭部外傷、頸骨折等傷害，雖經送醫急救，
    仍於同日下午4時42分，因創傷性休克不治死亡。因認被告
    涉犯刑法第276條之過失致死罪嫌。
二、按犯罪事實應依證據認定之，無證據不得認定犯罪事實；不
    能證明被告犯罪者，應諭知無罪之判決；刑事訴訟法第154
    條第2項、第301條第1項分別定有明文。次按，事實之認定
    ，應憑證據，如未能發現相當證據，或證據不足以證明，自
    不能以推測或擬制之方法，為裁判基礎；且認定不利於被告
    之事實須依積極證據，苟積極證據不足為不利於被告事實之
    認定時，即應為有利於被告之認定；另認定犯罪事實所憑之
    證據，雖不以直接證據為限，間接證據亦包括在內，然無論
    直接證據或間接證據，其為訴訟上之證明，須於通常一般之
    人均不致有所懷疑，而得確信其為真實之程度者，始得據之
    為有罪之認定，倘其證明尚未達到此一程度，而有合理之懷
    疑存在，無從使事實審法院得有罪之確信時，即應由法院為
    諭知被告無罪之判決（最高法院30年上字第816號、40年台
    上字第86號、76年台上字第4986號判決意旨參照）。又按檢
    察官就被告犯罪事實，應負舉證責任，並指出證明之方法，
    亦為刑事訴訟法第161條第1項所明定。因此，檢察官對於起
    訴之犯罪事實，應負提出證據及說服之實質舉證責任，倘其
    所提出之證據，不足為被告有罪之積極證明，或其指出證明
    之方法，無從說服法院以形成被告有罪之心證，基於無罪推
    定之原則，自應為被告無罪判決之諭知（最高法院92年台上
    字第128號判決意旨參照）。
三、公訴意旨認被告涉有上開過失致死罪嫌，無非係以被告之供
    述、證人即告訴人陳國華之證述、道路交通事故現場圖、道
    路交通事故調查報告表㈠、㈡、現場及車損照片、監視器光碟
    及翻拍照片、臺灣嘉義地方檢察署相驗屍體證明書、檢驗報
    告書、相驗照片、中華聖母修女會醫療財團法人天主教聖馬
    爾定醫院（下稱聖馬爾定醫院）診斷證明書為其論據。訊據
    被告固坦承於上開時地，駕駛自小貨車與被害人陳○○隨騎乘
    之機車發生碰撞，造成被害人受有前揭傷害，經送醫急救仍
    不治死亡之事實不諱，惟堅決否認有何過失致死之犯行，辯
    稱：當時新生路是綠燈，被害人機車停在新生路與中山路之
    轉角處，是靜止狀態，我開在外車道經過時，被害人機車突
    然往左衝出來騎到外車道中間，我煞車不及從外車道左轉到
    內車道，但車頭右前方還是撞上被害人機車左側車身等語，
    辯護人為被告亦辯護稱：行車時雖見前方有狀況，仍須有閃
    避時間及閃避距離，本件被告縱依50公里的限速行駛，自小
    貨車所需的煞車距離為13.12公尺，反應距離為22.22公尺，
    即在35.34公尺前就要發現被害人機車於紅燈時違反號誌右
    轉，才可避免車禍發生，但被告在11.8公尺才看見被害人機
    車，根本無法防止避免車禍之發生，故被告並無任何過失可
    言等語。
四、經查：
  ㈠被告於前揭時、地駕駛上開自小貨車與被害人騎乘之機車發
    生車禍事故，並造成被害人受有如上傷害，經送醫急救後，
    仍於109年4月26日下午4時42分，因創傷性休克不治死亡等
    情，業據被告坦認在卷（臺灣嘉義地方檢察署109年度相字
    第284號卷《下稱偵卷》第28-29、101-102頁、原審卷第272-2
    73頁、本院卷第210頁），復經證人即告訴人陳國華於警詢
    、偵查時（偵卷第37-39、99-100頁）證述屬實，且有陳○○
    隨之聖馬爾定醫院診斷證明書1紙（偵卷第67頁）、現場及
    車損照片26張（偵卷第71-72、83-93頁）、監視錄影器畫面
    翻拍照片12張（偵卷第73-74頁）、道路交通事故現場圖、
    道路交通事故調查報告表㈠、㈡各1份（偵卷第75-79頁）附卷
    可稽。而被害人陳○○隨確係因本件交通事故，受有前開傷害
    ，經送醫救治仍不治死亡，業經臺灣嘉義地方檢察署檢察官
    督同法醫師相驗明確，並製有相驗筆錄、相驗屍體證明書、
    檢驗報告書各1份、相驗照片35張（偵卷第95、97、103-125
    、131-134頁）在卷足憑。是此部分事實，堪信為真實。
　㈡按刑法上之過失犯，以行為人對於犯罪結果之發生按其情節
    應注意，並能注意，而不注意者，始克相當，若事出突然，
    依當時情形，不能注意時，縱有結果發生，仍不得令負過失
    責任。交通安全規則所由訂立之本旨，乃繫於交通路權優先
    之概念，亦即關於他人違規行為所導致之危險，僅就可預見
    ，且有充足時間可採取適當之措施以避免結果之發生時，方
    負其責任，對於他人突發不可知之違規行為並無防止之義務
    ，若事出突然，行為人依當時情形，不能注意時，縱有結果
    發生，仍不得令負過失責任。
　㈢本案車禍事故經送交通部公路總局嘉義區監理所嘉雲區車輛
    行車事故鑑定會鑑定、交通部公路總局車輛行車事故鑑定覆
    議會覆議，結果均認為：「陳○○隨駕駛普通重型機車，行經
    行車管制號誌交岔路口，未依號誌指示（闖紅燈）行駛，為
    肇事原因。被告駕駛自用小貨車，無肇事因素（覆議意見：
    超速行駛有違規定）」，有交通部公路總局嘉義區監理所11
    0年3月12日嘉監鑑字第1090351531號函暨檢附之嘉雲區車輛
    行車事故鑑定會鑑定意見書、交通部公路總局110年4月28日
    路覆字第1100035346號函檢附之覆議意見書各1份（原審卷
    第79-82、97-101頁）附卷可參。
　㈣本件又經本院送請中央警察大學鑑定結果，鑑定意見如下：
　⒈依道路交通事故現場圖標示被告自小貨車煞車痕16.7公尺，
    以物理公式及摩擦係數0.75計算，自小貨車時速約56.4公里
    ；對照監視器側錄畫面，自小貨車通過路口北側停止線與南
    側行人穿越線之時間1.5秒，對照Google地圖量測兩點距離
    約25.17公尺，推算自小貨車時速約60.4公里。以上跡證均
    顯示被告自小貨車有超速行駛之事實。
　⒉用路人從接收刺激到研判採取行動的過程，主要可區分為感
    識、辨明、情緒、反應或意向4個步驟，完成這4個步驟的時
    間稱為感知反應時間，美國州公路及運輸協會建議必須滿足
    2.5秒。比對監視器側錄畫面，經由「訊連科技威力導演」
    播放程式擷取影像，在畫面00：00：05：11被害人機車右轉
    行駛至新生路北往南外側路肩處，畫面00：00：06：28被告
    自小貨車行駛至新生路北往南外側車道處，被告自小貨車與
    被害人機車行駛通過畫面時間間隔約1.6秒，又對照道路交
    通事故現場圖標示新生路北向南有2車道，內側車道寬3.1公
    尺、外側車道寬4.7公尺、路肩寬1.2公尺，而機車倒地刮地
    痕起點距離中山路垂直線11.8公尺、距離內側車道線0.9公
    尺，自小貨車以時速60.4公里行駛11.8公尺僅需時間約0.7
    秒，機車右轉後行駛軌跡向左偏行5公尺。以上說明機車右
    轉後向左偏行致被告自小貨車無法即時反應而追撞之。
　⒊依卷存光碟監視器側錄畫面，可以確認被害人機車於紅燈時
    相違反號誌管制右轉彎（紅燈右轉），被告自小貨車在綠燈
    時相穿越新生路與中山路口。
　⒋鑑定結果：被告駕駛自小貨車，無肇事因素（超速行駛有違
    規定）。陳○○隨駕駛機車，行經行車管制號誌交叉路口、未
    依號誌指示行駛（紅燈右轉）為肇事原因。
    此有中央警察大學111年6月22日校鑑科字第1110005684號函
    暨所附鑑定書1份（本院卷第113-139）在卷可按。
　㈤據上而論，自被告可發現被害人機車開始採取閃避起算，至
    兩車碰撞止，縱被告依速限50公里行駛，仍無法即時反應以
    避免事故發生，亦即縱使被告未超速行駛，也不能避免本件
    事故發生，是被告就本件車禍事故並無「能注意」之過失情
    事。換言之，被告對於被害人機車突然侵入其所正常行駛車
    道之前方，瞬間煞車不及始撞上被害人機車，難謂有何能注
    意而不注意之過失。縱被告有超速駕駛行為，然該車禍之發
    生，係被告當時猝不及防所致，與其車速無關，即被告或有
    違反道路交通安全規則情形，此僅係應否受交通違規處罰問
    題，與本件車禍肇事原因判斷無涉。從而，本件尚不得僅憑
    被告所駕駛之自小貨車有超速行駛，即遽認被告應負過失致
    死之罪責。
　㈥承上說明，被告超速行駛固有違反道路交通安全規則，但因
    被害人機車違規突然侵入其車道前，縱依速限行駛，仍無法
    避免與被害人機車發生撞擊，其對本件交通事故肇致被害人
    死亡之結果，應屬客觀不可避免，難認被告就本件車禍之發
    生，有過失情事。是被告有無超速行駛之違規行為，與本件
    車禍之發生，並無相當因果關係。從而，檢察官上訴主張：
    ⒈被告係自被害人後方追撞機車，被告顯有未注意車前狀況
    之過失。⒉被告在限速50公里路段，加速通過新生路與中山
    路口，顯有超速行駛，未注意車前狀況，自後追撞同向被害
    人機車之過失。⒊被告當時係駕駛公司之車輛送貨，但被告
    對該自小貨車之性能完全不熟，竟然超速，導致發現被害人
    時因時速過快而煞避不及，顯有過失。⒋被告車速已超越正
    常時速50公里甚多，況行經交岔路口應減速慢行，被告未依
    交通規則減速慢行，倘被告有依交通規則行經交岔路口減速
    慢行，應不致於造成被害人死亡。⒌依現場圖顯示之相關跡
    證，已可證明被告有未注意車前狀況且有超速之行為，又被
    告之上開行為已導致被害人頸椎斷裂死亡，被告之上開行為
    與被害人之死亡間，有因果關係，則被告於本件事故之發生
    明顯有過失。⒍請求撤銷原判決，更為適當合法之判決等語
    ，均屬無據。且告訴代理人於本院時陳稱：原審及鑑定意見
    固然表示被告無法即時反應，但忽略了超速對撞擊結果之影
    響，撞擊會產生衝擊力，而衝擊力與車速成正比，車速愈快
    ，衝擊力愈大，結果也會越嚴重，尤其是醫學相關報導也指
    出時速60公里是撞擊的生死線，而被告時速經推算約為60.4
    公里，不只超速，而且衝擊力極大，才會造成被害人死亡的
    結果發生，具有相當因果關係，故本件應成立過失致死罪等
    語，亦屬無據。
五、綜上所述，被告與被害人固於前揭時、地發生車禍，被害人
    因此死亡，惟本件車禍發生係因被害人騎乘機車行經行車管
    制號誌交叉路口，未依號誌指示行駛（紅燈右轉）所致，且
    被告對於被害人前揭違規行為，實無法防範，是尚難認被告
    對於本件車禍事故之發生有何過失責任可言。此外，復查無
    其他積極證據，足資證明被告確有公訴意旨所指之過失致死
    犯行，應認為不能證明被告犯罪，揆諸前揭說明，自應對被
    告為無罪之諭知。
六、原審以不能證明被告有上開過失致死之犯行，而為被告無罪
    之諭知，核無違誤。檢察官猶執前詞指摘原判決不當，為無
    理由，應予駁回。　　
據上論斷，應依刑事訴訟法第368條，判決如主文。
本案經檢察官吳心嵐提起公訴，檢察官廖俊豪提起上訴，檢察官
劉榮堂到庭執行職務。
中　　華　　民　　國　　111 　年　　8 　　月　　30　　日
                  刑事第三庭    審判長法　官  陳連發
                                      法　官  何秀燕
                                      法　官  洪榮家
以上正本證明與原本無異。
檢察官如不服本判決應於收受本判決後20日內向本院提出上訴書
，其未敘述上訴理由者並得於提起上訴後20日內向本院補提理由
書(但應受刑事妥速審判法第9條第1項各款規定之限制) 。
本件被告不得上訴。
　　　　　　　　　　　　　　　　　　　書記官  謝麗首
中　　華　　民　　國　　111 　年　　8 　　月　　30　　日